臺灣高等法院民事判決　　　　　　　　 96年度上易字第446號
上　訴　人　乙○○
兼　上一人
訴訟代理人　丙○○
被　上訴人　丁○○
訴訟代理人　薛銘鴻律師
　　　　　　林麗芬律師
上列當事人間請求拆屋還地事件，上訴人對於中華民國96 年3月
26日臺灣台北地方法院95年度訴字第6186號第一審判決，提起上
訴，本院於中華民國96年12月4日言詞辯論終結，判決如下：
    主  文
原判決廢棄。
被上訴人在第一審之訴駁回。
第一、二審訴訟費用由被上訴人負擔。
    事實及理由
一、被上訴人主張：坐落於台北縣新店市○○段518 地號之土地
    （下稱系爭土地），為被上訴人與訴外人陳志誠分別共有，
    應有部分各為二分之一，上訴人二人無權占有系爭土地，並
    於其上搭建房屋並設有門牌號碼台北縣新店市○○路61巷49
    號（下稱系爭房屋），爰依民法第767條及821條之規定，求
    為命上訴人乙○○應將系爭土地上如原判決附圖所示系爭房
    屋之一、二層、屋頂突出物及車庫拆除，並將該部分土地騰
    空返還被上訴人及共有人全體。上訴人丙○○應自系爭土地
    上如原判決附圖所示系爭房屋騰空，將該部分土地騰空返還
    予被上訴人及共有人全體等語。
二、上訴人則以：上訴人乙○○與訴外人丞府建設有限公司（下
    稱丞府公司）於民國（下同）68年4月30 日簽訂委建房屋合
    約書，建造系爭房屋，乙○○並向丞府公司負責人林國良之
    子林世崇買受系爭房屋之基地如原判決附圖所示土地，以供
    建造房屋之用。嗣丞府公司因故倒閉，而林世崇並未依約將
    土地所有權移轉登記予上訴人，卻將土地所有權移轉登記予
    訴外人戊○○（即被上訴人之父），嗣戊○○未經上訴人同
    意而將土地移轉予其下屬即訴外人甲○○，甲○○又移轉予
    被上訴人。因此，被上訴人取得系爭土地並非合法。且參照
    最高法院48年度台上字第1457號判例意旨，應認為被上訴人
    明知系爭土地上有上訴人所有之房屋，足以推斷被上訴人有
    默許上訴人繼續使用土地之意思，足證上訴人占有系爭土地
    有正當權源等語，資為抗辯。
三、原審為被上訴人勝訴之判決。上訴人提起上訴，求為廢棄原
    判決，並駁回被上訴人於原審之訴。其除引用於原審之陳述
    外，補陳略以：上訴人乙○○早在68年4月30 日簽委建合約
    ，72年7月20 日經台北縣政府核准使用執照。建商倒閉，被
    上訴人之父戊○○取得自救會主導權，將系爭土地移轉至其
    名下，再於74 年7月19日移轉至其當時員工甲○○名下，最
    後於94年2月15 日移轉至其女即被上訴人名下，並提起本訴
    ，被上訴人之父戊○○利用上訴人將印章存放於建商之處，
    以其主導之自救會接管時，不法利用該印章移轉產權，上訴
    人係合法使用房屋及土地等語。
四、被上訴人則求為駁回上訴，其除引用於原審之陳述外，補陳
    略以：
  (一)系爭房屋於丞府公司無法興建後，即由買受者組成自救會興
    建，證人戊○○為自救會會長，當初協議須加錢興建，上訴
    人乙○○未曾參加自救會，亦未繳錢興建，更未繳交尾款予
    建商，乃由戊○○先出錢向地主買地，並先墊錢另外委請承
    包商興建，迄至興建完成，自救會人員方給付金錢予戊○○
    ，再由戊○○移轉過戶房子、土地予自救會之成員，而上訴
    人乙○○之房子因建商已大約完成九成，且上訴人乙○○未
    簽立協議書同意繳錢繼續興建，故戊○○亦未幫上訴人乙○
    ○處理系爭房子，至於上訴人之土地乃地主賣予戊○○，並
    已為土地所有權登記，無論戊○○或自救會均非丞府公司之
    契約承擔者，尤以，契約承擔須得債權人同意，上訴人乙○
    ○既未同意契約承擔，殊不得認戊○○或自救會已與上訴人
    乙○○間生契約承擔之效，戊○○或自救會與上訴人乙○○
    間並無任何契約關係，被上訴人與丞府公司亦無任何法律關
    係，上訴人乙○○與丞府公司間之債權關係，自不得對抗現
    行土地之物上所有權人即被上訴人。
  (二)被上訴人之前手戊○○於72年5月2日向訴外人施湘瀛購買新
    店大坪林段七張小段603地號時，其應有部分係該603地號之
    四分之三，尚未分割，系爭房子之建照所示之地號亦有多筆
    ，換言之，系爭房子實際坐落地號不明，戊○○於取得 603
    地號土地時，並不知其嗣後分割所得之土地，最後與訴外人
    陳志誠之房子共同坐落於603之22 地號 (嗣後變更為518)，
    難謂戊○○於購買系爭土地時，已知其上有上訴人乙○○未
    興建完成之房子。故戊○○乃屬善意，應受保護，其後手亦
    同。尤以，系爭518 地號，亦曾因訴外人陳添洋 (即陳志誠
    之父）向鄰地以每坪十萬元購買土地，使得518 地號之面積
    從355.71平方公尺增加至現在之412.24平方公尺，換言之，
    上訴人乙○○之房子乃占用被上訴人與陳志誠共有之土地，
    而非僅占用被上訴人單獨所有之土地。上訴人屢辯稱被上訴
    人之前手戊○○非法取得土地，難不成系爭土地共有人陳志
    誠亦是非法取得系爭土地，本件聲明係請求拆除系爭房子返
    還於全體共有人，則上訴人對訴外人陳志誠亦屬無權占有乙
    節，又何從置辯。上訴人不思其未向建商繳清房子款項，亦
    未向地主購買土地，徒占有使用系爭土地二十幾年迄今，實
    不受權利保護之必要。
  (三)上訴人乙○○自始即非系爭土地之所有權人，戊○○既合法
    自土地所有權人處買受土地，再轉賣予甲○○，復轉賣予被
    上訴人，上訴人乙○○縱受有損害，亦應向丞府公司或地主
    求償。
五、被上訴人主張系爭土地上原由丞府公司興建系爭房屋出售，
    因丞府公司倒閉，由買受者組成自救會，戊○○為自救會會
    長，戊○○於72年5月2日購買系爭土地，嗣因分割及重測變
    更為518 地號，戊○○於購買系爭土地後，輾轉移轉為被上
    訴人名義，上訴人於系爭土地有如原判決附圖之土地上之系
    爭房屋等情，為上訴人所不爭，並有被上訴人提出之土地登
    記簿謄本、上訴人提出之台北縣政府92 年3月13日北府工使
    字第0920072253號函、73 使字第894號使用執照存根、台北
    縣政府建設局建造執照設計變更通知書、變更起造人申請書
    、委建房屋合約書、台北縣政府建設局建造執照、繳款收據
    、舊式土地登記簿謄本、五山莊廣告、自救會會長戊○○
    通知可稽（見原審卷第6、27-541、72-77頁及本院卷第55-1
    10頁），堪信被上訴人之主張為真正。惟上訴人否認為無權
    占有，並以前揭情詞置辯。是本件首應審酌者為上訴人就其
    所有之系爭房屋使用系爭土地是否無權占有，茲分述如下：
  (一)被上訴人主張系爭土地，為伊與訴外人陳志誠分別共有，應
    有部分各為二分之一，上訴人二人無權占有系爭土地，並於
    其上搭建系爭房屋等語。
  (二)上訴人則以系爭土地係由原地主交給建商丞府公司興建系爭
    房屋，並由上訴人與丞府公司簽訂委建房屋合約書，嗣系爭
    房屋建造完成並經台北縣政府核發使用執照，但因丞府公司
    倒閉，致未完成系爭房屋所有權登記及其基地之移轉登記，
    而未完工部分，則由買受者組成自救會繼續施工完成，戊○
    ○為自救會會長，明知系爭土地業經地主交給丞府公司興建
    房屋，其以自救會會長之便，就上訴人系爭房屋之土地移轉
    登記為自己所有，再輾轉移轉登記為其女兒即被上訴人名下
    ，上訴人就系爭房屋所坐落之土地，自非無權占有等語。
  (三)按解釋當事人之契約，應以當事人立約當時之真意為準，而
    真意何在，又應以過去事實及其他一切證據資料為斷定之標
    準，不能拘泥文字致失真意（最高法院39年台上字第1053號
    判例參照）。本件上訴人與建築系爭房屋之丞府公司所訂委
    建房屋合約書，核其內容係上訴人將價款交付丞府公司，於
    房屋建成後，由該公司將土地及房屋過戶與上訴人，名為委
    建，其實質仍為房屋及土地（基地）之買賣。
  (四)次按行使權利，履行義務，應依誠實及信用方法，民法第一
    百四十八條第二項定有明文。又，土地所有權移轉登記與土
    地之交付係屬兩事，前者為所有權生效要件，後者為收益權
    行使要件（最高法院44 年台上字第266號判例參照）。本件
    上訴人與丞府公司簽訂委建房屋合約書，實質上係房屋及土
    地之買賣，有如前述，而丞府公司興建五山莊，原坐落台
    北縣新店市○○○段七張小段583、584、603、604、585、5
    84-1等地號，嗣603地號因分割重測變更為五峰段518地號，
    有建造執照及土地登記簿謄本可稽。而603 地號土地原為訴
    外人施湘瀛、林世崇所有並為五山莊之原始起造人。嗣以
    施湘瀛、林世崇名義為起造人部分出售上訴人及其他承買人
    ，並變更起造人，亦有建造執照及起造人、變更起造人名冊
    可稽（見原審卷第29-30及41-45頁）。按聲請建築執照，其
    聲請書應載明起造人之土地權利，並附具證明文件，為建築
    法第三十條所明定。所謂起造人之土地權利，當指起造人對
    於聲請建築房屋基地之所有權或租賃權或借用權等而言。如
    為所有權，須附有所有權狀或土地登記簿謄本，租賃權須附
    租約書，借用權須附借約證書，或土地所有權人出具之土地
    使用權同意書，皆屬上述條款所謂起造人應具備之證明文件
    （最高法院55年判字第33號判例參照）。訴外人施湘瀛、林
    世崇原為系爭土地之所有人及起造人，嗣將其系爭土地及所
    建造之房屋，以丞府公司名義出售予上訴人及其他承買人（
    委建合約書第19條參照），並變更承買人為起造人，然訴外
    人施湘瀛、林世崇既將土地交丞府公司占有，同意土地由丞
    府公司建造系爭房屋，則買受人即因施湘瀛、林世崇同意而
    有使用土地之權利，在未經向施湘瀛、林世崇合法終止使用
    之合意前，尚難謂買受人為無權占有，上訴人抗辯其非無權
    占有，尚非無據。
  (五)再按土地與房屋為各別之不動產，各得單獨為交易之標的，
    且房屋性質上不能與土地使用權分離而存在，亦即使用房屋
    必須使用該房屋之地基，故土地及房屋同屬於一人，而將土
    地及房屋分開、同時或先後出賣，其間雖無地上權設定，然
    除有特別情事，可解釋為當事人之真意，限於賣屋而無基地
    之使用外，均應推斷土地承買人默許房屋承買人繼續使用土
    地（最高法院四十八年台上字第一四五七號判例參照）。其
    本旨乃在於房屋所有權與基地利用權一體化之體現，以保護
    房屋既得之使用權，並依民法第四百二十五條之一有關推定
    租賃關係存在之規定，以調和土地、建物不同所有人間之權
    益，庶符社會正義之要求。本件系爭房屋與土地原均為起造
    人即訴外人施湘瀛、林世崇所有，嗣再以丞府公司名義出售
    予上訴人及其他承買人，上訴人所有系爭房屋業經建造完成
    ，有前揭使用執照可稽，並為戊○○證述明確，惟因丞府公
    司倒閉，未及將土地所有權移轉登記為上訴人所有，而系爭
    房屋起造人及系爭土地所有人，本即屬於訴外人施湘瀛、林
    世崇所有，則系爭土地由第三人（被上訴人）取得所有權，
    係由其父即戊○○而來。戊○○於本院證稱：「被上訴人丁
    ○○是我女兒」、「我買的房子我（也）是向丞府建設買的
    。」、「與上訴人的房子同批蓋的。」、「當時丞府建設公
    司發生財務危機，我是自救會會長，都是別墅獨棟房子，大
    概20多戶，他們選我當自救會會長。」、「（後來如何處理
    ？）每一戶先拿錢出來把房子蓋好。當時房子大約蓋到七、
    八成，都是二層的，有的只有蓋到基礎。房子沒有蓋的，錢
    也沒有交，只是交定金，交了錢之後才由自救會來幫忙完成
    ，完成後把房子交給購買戶使用。」、「（丞府建設把已經
    完成的工地交給你們？）是的。是自救會完工後就把房子交
    給購買戶。」、「（土地為何沒有移轉給買戶？）帳結清後
    ，我們都把土地給他，後來土地有繳錢的都有移轉給購買戶
    。」、「（上訴人部分土地為何會過到你女兒名下？）當時
    他的房子大約百分之九十完成，他沒有來參加自救會，沒有
    繳增加的錢，好像與丞府建設間也沒有繳完價金，所以他的
    土地沒有移轉。因為他一直沒有來與我結帳，甲○○想要買
    這個地，就把這地過戶給他，之後又過戶到我女兒名下。最
    早是林世崇過戶到我名下，林世崇是丞府建設負責人林國良
    的兒子。」、「他的房子建商大概完成九成，」（見本院卷
    第112 -114頁）是上訴人之系爭房屋已完成九成，嗣因丞府
    公司倒閉後，由自救會就未完成部分接續完成，並辦理建物
    及土地所有權移轉登記，而上訴人部分因已近完工而未參加
    自救會，被上訴人之父親就系爭土地與系爭房屋之關係知之
    甚稔，且系爭土地之共有人陳志誠，就系爭土地應有部分二
    分之一，係其房屋之基地，有前揭土地登記簿謄本可稽，則
    被上訴人取得系爭土地所有權其餘應有部分二分之一後，揆
    諸上開說明，自應推斷其默許上訴人繼續使用系爭土地，始
    無悖於誠信原則及社會正義之要求。
六、綜上所述，上訴人抗辯，自屬可信，被上訴人主張，為不足
    採。從而，被上訴人本於民法第767條、第821條之法律關係
    ，請求上訴人將如原判決附圖所示之建物拆除並將其土地返
    還被上訴人及其他共有人，為無理由，不應准許。原審為上
    訴人敗訴之判決，自有未洽。上訴意旨指摘原判決不當，求
    予廢棄改判，為有理由。自應由本院予以廢棄改判，如主文
    第二項所示。
七、本件事證已臻明確，兩造其餘之陳述及其攻擊防禦方法，經
    審酌核與判決結果不生影響，不再一一論述，併此敘明。
據上論結，本件上訴為有理由，依民事訴訟法第450條、第78 條
，判決如主文。
中　　華　　民　　國　　96　　年　　12　　月　　18　　日
                    民事第八庭
                        審判長法　官  劉勝吉
　　  　　　　　　　　　　　　法　官  鄭威莉
　　　  　　　　　　　　　　　法　官  連正義
正本係照原本作成。
不得上訴。
中　　華　　民　　國　　96　　年　　12　　月　　18　　日
                              書記官  張永中
